---
title: "Demanda a P3: Importar, combinar i analitzar les dades"
output: html_notebook
Author: "Victòria Oliveres"
---

# Estudi de la demanda a Lleida

Anàlisi de les diferències de demanda escolar als municipis catalans, fent especial èmfasi en la ciutat de Lleida, per un reportatge publicat al Diari de l'Educació.

## Importar dades

#### Directori

Directori de centres educatius amb informació general i localitzacions. [Descarregat del Portal de Dades Obertes de la Generalitat de Catalunya](https://analisi.transparenciacatalunya.cat/ca/Educaci-/Directori-de-centres-docents/e2ef-eiqj)

```{r}
centresdirectori <- read.csv("Dades_obertes_Catalunya/Directori_de_centres_docents.csv", fileEncoding = "UTF8", colClasses = "character")
```

Neteja d'espais en blanc de la columna que ens interessa: EINF2C (educació infantil de segon cicle).

```{r}
library(stringr)
centresdirectori$EINF2C <- gsub('\\s+', '', centresdirectori$EINF2C)
```

```{r}
#Filtrar dades de les escoles que tenen EINF2C per l'últim any disponible
library(dplyr)
centresdirEINF2C1718 <- filter(centresdirectori, EINF2C == "EINF2C")
centresdirEINF2C1718 <- filter(centresdirEINF2C1718, Any == 2017)
#Seleccionar columnes
centresdirEINF2C1718 <- select(centresdirEINF2C1718, -Telèfon, -FAX, -E.mail.centre)
centresdirEINF2C1718 <- select(centresdirEINF2C1718, 1:26)
```

#### Naturalesa

Naturalesa de les escoles: pública, concertada o privada. Cal afegir aquest dataset ja que la columna de naturalesa del directori no distingeix les escoles concertades). [Descarregat del Mapa Escolar de Catalunya](http://mapaescolar.gencat.cat)

```{r}
library(readxl)
centresnatu <- read_excel("Mapa_escolar/RelacioCentres1718.xls")
#Seleccionar i renombrar columnes
centresnatu <- select(centresnatu, c(1,2,10,11))
colnames(centresnatu) <- c("Codi.centre", "Nom", "Codi.natu", "Nom.natu")
```

#### Demanda

Nombre de sol·licituds rebudes al període de preinscripció a P3 per centre. Dades obtingudes a partir d'una petició de dret d'accés a la informació pública en format PDF i transformades amb el software Tabula.

```{r}
demandaEINF2C1718 <- read.csv("Peticio_transparencia/Annex-3_Apart-J-_Demanda_rebuda_Infantil_durant_el_proces-CLEAN.csv", encoding = "UTF-8", colClasses = "character")
#hem importat les columnes com a caràcters perquè els IDs no perdéssin el 0 inicial, però volem transformar la columna de sol·licituds a números
demandaEINF2C1718$Solicituds <- as.numeric(demandaEINF2C1718$Solicituds)
```

#### Assignacions

Oferta de places inicials i assignacions / matrícules. [Descarregat del web del Departament d'Ensenyament](http://ensenyament.gencat.cat/ca/departament/estadistiques/estadistiques-ensenyament/curs-actual/)

```{r}
library(readxl)
assignacions1718 <- read_excel("Estadistiques_Ensenyament/Assignacions-preinscripcio-obligatoris-17-18.xlsx", skip = 2)
#Select and rename columns
assignacions1718 <- dplyr::select(assignacions1718, c(1, 2, 3, 4, 7,8,9,10,11,12,13,14))
colnames(assignacions1718) <- c("Codi.centre", "Nom.centre", "Municipi", "Districte", "Ensenyament", "Nivell", "Grups.inicial", "Mixt", "Places.inicial", "Assignacions", "Assignacions.primera", "Assignacions.altres")
#Filter data for EINF2C
assignacionsEINF2C1718 <- dplyr::filter(assignacions1718, Ensenyament == "Educació infantil: Parvulari" & Nivell == 1)
```

#### Zonificació

Com es divideixen les àrees educatives a Lleida? Es categoritzen per colors i no coincideixen amb cap districte o altra àrea administrativa. No hi ha shapefiles oficials amb els límits, només la [imatge d'un mapa en un PDF](http://ensenyament.gencat.cat/web/.content/home/serveis_territorials/lleida/alumnes_i_families/zonificacio-adscripcions-lleida-ciutat/LLE-mapes-zonificacio-primaria.pdf).

Per a crear un mapa interactiu aproximem les àrees educatives a un conjunt de seccions censals. Això no ens dóna la forma exacta però sí molt aproximada.

Desscàrrega de les seccions censals de Lleida de l' [Institut Cartogràfic de Caralunya](http://www.icgc.cat/Administracio-i-empresa/Descarregues/Capes-de-geoinformacio/Seccions-censals) i filtrats amb Mapshaper i Carto.

```{r}
sclleida <- read.csv("Seccions_censals_Lleida/Lleida2-seccions_censals.csv")
```

Classificació manual de les seccions censals en zones educatives:

```{r}
lleidasc <- select(sclleida, districte, seccio, mundissec)
lleidasc$mundissec <- as.character(lleidasc$mundissec)
lleidasc$areainfluencia <- ifelse(lleidasc$mundissec %in% c("25120709001", "25120708002"), "lila", ifelse(lleidasc$mundissec %in% c("25120701010", "25120701005"), "lilaSeca",
ifelse(lleidasc$mundissec %in% c("25120706007", "25120706014", "25120706009", "25120709002", "25120706017", "25120706006"), "rosa",
ifelse(lleidasc$mundissec %in% c("25120704011", "25120704005", "25120704006", "25120704007", "25120704017", "25120704010", "25120705006", "25120705011", "25120705012", "25120705008", "25120706011", "25120706016", "25120706003", "25120706010", "25120706012", "25120706004", "25120706013", "25120706005", "25120705007", "25120705003", "25120704005", "25120704004", "25120704008", "25120705004", "25120705005", "25120705010", "25120705009"), "taronja",
ifelse(lleidasc$mundissec %in% c("2512070502", "25120704001", "25120703003", "25120706001", "25120706002", "25120701003", "25120701001", "25120701009", "2512071012", "25120701008", "25120701011", "25120706017", "25120701007", "25120701011", "25120701001", "25120701012", "25120701008", "25120701013", "25120701006", "25120709002", "25120701014", "25120701004", "25120705002"), "blau",
ifelse(lleidasc$mundissec %in% c("25120704014", "25120703005", "25120703004", "25120703008", "25120703007", "25120703007", "25120703006", "25120704016", "25120704015", "25120704013", "25120704003", "25120703001", "25120703005", "25120702009", "25120708001", "25120702002", "25120702003", "25120702004", "25120702006", "25120702007", "25120702008"), "verd",
ifelse(lleidasc$mundissec %in% c("25120702005", "25120707001", "25120707002", "25120707003", "25120707004", "25120707005", "25120707006", "25120707007"), "groc", "none")))))))
```

## Combinar les dades

Directori + Naturalesa
```{r}
library(dplyr)
dirnatuEINF2C1718 <- inner_join(centresdirEINF2C1718, centresnatu, by = "Codi.centre")
```

Directori + Naturalesa + Demanda
```{r}
dirnatudemEINF2C1718 <- left_join(dirnatuEINF2C1718, demandaEINF2C1718, by = "Codi.centre")
```

Directori + Naturalesa + Demanda + Assignacions
```{r}
dirnatudemassigEINF2C1718 <- left_join(dirnatudemEINF2C1718, assignacionsEINF2C1718, by = "Codi.centre")
```

Eliminar columnes repetides i sobrants
```{r}
escolesP3 <- select(dirnatudemassigEINF2C1718, -Any, -Nom, -Nom.centre.x, -Municipi.x, -Nom.centre.y, -Municipi.y, -Districte, -Ensenyament, -Nivell)
```


## Anàlisi

L’anàlisi no inclourà les escoles rurals perquè no segueixen les mateixes dinàmiques d’oferta i demanda. 

```{r}
escolesP3 <- escolesP3 %>% filter(!(grepl("ZER ", Denominació.completa, ignore.case = TRUE)))
```

En el cas de Lleida, incloem l’escola Alba, ja que encara que està al municipi adjacent de Corbins l’administració la inclou a les possibilitats de tria de les famílies de Lleida. 

```{r}
escolesP3$Nom.municipi <- ifelse(escolesP3$Codi.centre=="25006501", "Lleida", escolesP3$Nom.municipi)
```

#### Ràtio de demanda

La ràtio de demanda és la divisió de les sol·licituds entre l'oferta inicial de places. Mostra quines escoles van tenir més demanda en relació amb els llocs que ofertaven.

```{r}
escolesP3 <- mutate(escolesP3, RatioDem = Solicituds / Places.inicial)
```

Volem trobar quantes escoles tenen demanda feble, adequada i sobredemanda a Lleida.

```{r}
library(dplyr)
escolesP3 %>% select(Nom.municipi, Denominació.completa, RatioDem) %>% group_by(Nom.municipi) %>% summarise(NSobredemanda=sum(RatioDem>1,na.rm=T), NDemandaOK=sum(between(RatioDem,0.75,1),na.rm=T), NDemandaFebre=sum(RatioDem<0.75,na.rm=T), PtgSobredemanda=((sum(RatioDem>1,na.rm=T)/n())*100), PtgDemandaOK=((sum(between(RatioDem,0.75,1),na.rm=T)/n())*100), PtgDemandaFeble=((sum(RatioDem<0.75,na.rm=T)/n())*100), Max=max(RatioDem,na.rm=TRUE), Min=min(RatioDem,na.rm=TRUE)) %>% filter(Nom.municipi=="Lleida")
```

I quines són les escoles amb menys i més demanda a Lleida.

```{r}
(filter(escolesP3,Nom.municipi=="Lleida"))$Denominació.completa[which.min((filter(escolesP3,Nom.municipi=="Lleida"))$RatioDem)]
(filter(escolesP3,Nom.municipi=="Lleida"))$Denominació.completa[which.max((filter(escolesP3,Nom.municipi=="Lleida"))$RatioDem)]
```

Anàlisi estadística per municipi: càlcul de diferents estadístiques descriptives per a comparar municipis.

```{r}
municipisP3 <- escolesP3 %>% group_by(Nom.municipi) %>% summarise(Num.schools=n(), Municipi.min=min(RatioDem,na.rm=TRUE), Municipi.max=max(RatioDem,na.rm=TRUE),  Municipi.mean=mean(RatioDem,na.rm=TRUE), Municipi.median=median(RatioDem,na.rm=TRUE), Municipi.var=var(RatioDem,na.rm=TRUE), Municipi.sd=sd(RatioDem,na.rm=TRUE), Municipi.IQR=IQR(RatioDem,na.rm=TRUE), Public.municipi=sum(Nom.natu=="Públic"), Concertat.municipi=sum(Nom.natu=="Concertat"), Privat.municipi=sum(Nom.natu=="Privat"), Ptg.public.municipi=((sum(Nom.natu=="Públic")/n())*100), Ptg.concertat.municipi=((sum(Nom.natu=="Concertat")/n())*100),  Ptg.privat.municipi=((sum(Nom.natu=="Privat")/n())*100), Sobredemanda.municipi=((sum(RatioDem>1,na.rm=T)/n())*100), DemandaOK.municipi=((sum(between(RatioDem,0.75,1),na.rm=T)/n())*100), DemandaFeble.municipi=((sum(RatioDem<0.75,na.rm=T)/n())*100))
```

Afegim les estadístiques de resum a les dades de les escoles.

```{r}
escolesP3 <- left_join(escolesP3, municipisP3, by="Nom.municipi")
```

Filtrem les 10 ciutats més poblades de Catalunya, que són també les que tenen més de 100.000 habitants.

```{r}
top10escolesP3 <- filter(escolesP3, Nom.municipi == "Barcelona" | Nom.municipi == "L'Hospitalet de Llobregat" | Nom.municipi == "Terrassa" | Nom.municipi == "Badalona" | Nom.municipi == "Sabadell" | Nom.municipi == "Lleida" | Nom.municipi == "Tarragona" | Nom.municipi == "Mataró" | Nom.municipi == "Santa Coloma de Gramenet" | Nom.municipi == "Reus")
```

```{r}
top10municipisP3 <- filter(municipisP3, Nom.municipi == "Barcelona" | Nom.municipi == "L'Hospitalet de Llobregat" | Nom.municipi == "Terrassa" | Nom.municipi == "Badalona" | Nom.municipi == "Sabadell" | Nom.municipi == "Lleida" | Nom.municipi == "Tarragona" | Nom.municipi == "Mataró" | Nom.municipi == "Santa Coloma de Gramenet" | Nom.municipi == "Reus")
```

Lleida és la segona ciutat amb una desviació estàndard més gran. Per tant, podem dir que: "Lleida és el segon municipi català de més de 100.000 habitants amb una diferència de demanda més gran entre les seves escoles".

#### Vacants

Places vacants en cada municipi: Càlcul del percentatge de matrícules en relació a la demanda inicial.

```{r}
vacantsmuni <- schoolsP3 %>% filter(!is.na(Places.inicial)) %>% filter(!is.na(Solicituds)) %>% group_by(Nom.municipi) %>% summarise( ptgvacantsassig=((sum(Places.inicial)-sum(Assignacions))*100)/sum(Places.inicial), nplacesinicial=sum(Places.inicial), nassignacions=sum(Assignacions),  nvacantsassig=sum(Places.inicial)-sum(Assignacions))
vacantsmuni <- filter(vacantsmuni, Num.schools>1)
```

Filtrem les ciutats amb més de 40.000 habitants.

```{r}
top40municipisP3 <- filter(municipisP3, Nom.municipi == "Barcelona" | Nom.municipi == "L'Hospitalet de Llobregat" | Nom.municipi == "Terrassa" | Nom.municipi == "Badalona" | Nom.municipi == "Sabadell" | Nom.municipi == "Lleida" | Nom.municipi == "Tarragona" | Nom.municipi == "Mataró" | Nom.municipi == "Santa Coloma de Gramenet" | Nom.municipi == "Reus" | Nom.municipi == "Girona" | Nom.municipi == "Sant Cugat del Vallès" | Nom.municipi == "Cornellà de Llobregat" | Nom.municipi == "Sant Boi de Llobregat" | Nom.municipi == "Rubí" | Nom.municipi == "Manresa" | Nom.municipi == "Vilanova i la Geltrú" | Nom.municipi == "Viladecans" | Nom.municipi == "Castelldefels" | Nom.municipi == "El Prat de Llobregat" | Nom.municipi == "Granollers" | Nom.municipi == "Cerdanyola del Vallès" | Nom.municipi == "Mollet del Vallès" | Nom.municipi == "Gavà" | Nom.municipi == "Figueres" | Nom.municipi == "Esplugues de Llobregat" | Nom.municipi == "Sant Feliu de Llobregat" | Nom.municipi == "Vic")
```

Combinat amb el percentatge de vacants.

```{r}
top40municipisP3 <- left_join(top40municipisP3, vacantsmuni, by="Nom.municipi")
```

I have a lead: "Lleida és el tercer municipi català de més de 40.000 habitants amb més percentatge de vacants"."

Veure les vacants a Lleida

```{r}
filter(top40municipisP3, Nom.municipi=="Lleida")
```

#### Vacants per zona

Hem classificat manualment les escoles a la seva zona educativa.

```{r}
LleidaEscolesZona <- read.csv("Escoles-x-zones-educatives-Lleida.csv", encoding = "UTF-8")
colnames(LleidaEscolesZona) <- c("Codi.centre", "Denominació.completa", "Zone")
```

Combinar amb les dades de Lleida
```{r}
LleidaEscolesZona$Codi.centre <- as.character(LleidaEscolesZona$Codi.centre)
LleidaEscolesZona <- left_join(LleidaEscolesZona, escolesP3, by=c("Codi.centre", "Denominació.completa"))
```

Anàlisi per zona
```{r}
zoneslleidaP32017 <- LleidaEscolesZona %>% filter(!is.na(Places.inicial)) %>% filter(!is.na(Solicituds)) %>% group_by(Zone) %>% summarise(Num.schools=n(), Min=min(RatioDem,na.rm=TRUE), Max=max(RatioDem,na.rm=TRUE),  Mean=mean(RatioDem,na.rm=TRUE), Median=median(RatioDem,na.rm=TRUE), Var=var(RatioDem,na.rm=TRUE), Sd=sd(RatioDem,na.rm=TRUE), IQR=IQR(RatioDem,na.rm=TRUE), Public=sum(Nom.natu=="Públic"), Concertat=sum(Nom.natu=="Concertat"), Privat=sum(Nom.natu=="Privat"), Ptg.public=((sum(Nom.natu=="Públic")/n())*100), Ptg.concertat=((sum(Nom.natu=="Concertat")/n())*100),   Sobredemanda=((sum(RatioDem>1,na.rm=T)/n())*100), DemandaOK=((sum(between(RatioDem,0.75,1),na.rm=T)/n())*100), DemandaFeble=((sum(RatioDem<0.75,na.rm=T)/n())*100), ptgvacantssol=((sum(Places.inicial)-sum(Solicituds))*100)/sum(Places.inicial), Num.schools=n(), ptgvacantsassig=((sum(Places.inicial)-sum(Assignacions))*100)/sum(Places.inicial), placesinici=sum(Places.inicial), assignacions=sum(Assignacions), solicituds=sum(Solicituds))
```

Les vacants van des del 3% a la zona Verda fins al 20% a la zona blava.

#### Variable extra: infants empadronats a cada zona

Volem comparar també l'oferta inicial i les matrícules amb els nens i nenes en edat d'entrar a P3 empadronats a cada zona.

Importem les dades dels infants que tenien 2 anys a l'inici del 2017, que són els que haurien de començar P3 al curs 2017/18. Descarregades de l' [IdesCat](http://www.idescat.cat/pub/?geo=sec%3A2512001001&id=pmh&n=1180&fil=3&col=3#Plegable=geo). 

Cal fer un scraping (fet externament amb Python en aquest cas) ja que les dades de cada secció censal es troben en una pàgina diferent.

```{r}
nenslleidaP32017 <- read.csv("habitantsP32017.csv")
nenslleidaP32017$SC <- as.character(nenslleidaP32017$SC)
colnames(nenslleidaP32017)[1] <- "mundissec"
```

```{r}
#Els IDs no cooncorden, cal afegir un 0 al mig
library(stringr)
nenslleidaP32017$mundissec <- paste("2512070", str_sub(nenslleidaP32017$mundissec, -4,-1), sep="")
```

Els combino amb les seccions censals classificades en zones educatives.

```{r}
nenslleidaP32017 <- full_join(lleidasc, nenslleidaP32017, by="mundissec")
#correct zones
nenslleidaP32017$areainfluencia <- if_else(nenslleidaP32017$mundissec=="25120708003", "lila", nenslleidaP32017$areainfluencia)
nenslleidaP32017$areainfluencia <- if_else(nenslleidaP32017$areainfluencia=="lilaSeca", "lila", nenslleidaP32017$areainfluencia)
nenslleidaP32017 <- filter(nenslleidaP32017, !areainfluencia=="none")
```

Suma de nens i nenes en edat de començar a P3 per zona.

```{r}
nenszoneslleidaP32017 <- nenslleidaP32017 %>% group_by(areainfluencia) %>% summarise(NensZona=sum(dosanys2017))
colnames(nenszoneslleidaP32017)[1] <- "Zone"
```

```{r}
#Canviar els noms de les zones per a poder-ho combinar
zoneslleidaP32017$Zone <- ifelse(zoneslleidaP32017$Zone %in% c("Lila"), "lila", ifelse(zoneslleidaP32017$Zone %in% c("Rosa"), "rosa",
ifelse(zoneslleidaP32017$Zone %in% c("Blau"), "blau", ifelse(zoneslleidaP32017$Zone %in% c("Groc"), "groc", ifelse(zoneslleidaP32017$Zone %in% c("Verd"), "verd", ifelse(zoneslleidaP32017$Zone %in% c("Taronja"), "taronja", "none"))))))
```

Combinar l'anàlisi per zona amb el nombre d'infants en edat de P3.

```{r}
zoneslleidaP32017 <- full_join(zoneslleidaP32017, nenszoneslleidaP32017, by="Zone")
```

Quin percentatge representen els habitants sobre la matrícula?

```{r}
zoneslleidaP32017 %>% mutate(ptginhab=(NensZona-assignacions)/assignacions)
```

## Preparar dades per la visualització

Finalment, exportem les dades que voldrem visualitzar.

```{r}
write.csv(top10schoolsP3, "top10schoolsP3.csv", fileEncoding="UTF-8", row.names = F)
write.csv(zoneslleidaP32017, "zoneslleidaP32017.csv", fileEncoding="UTF-8", row.names = F)
write.csv(top40municipisP3, "top40municipisP3.csv", fileEncoding="UTF-8", row.names = F)
write.csv(LleidaSchoolsZone, "LleidaSchoolsZone.csv", fileEncoding="UTF-8", row.names = F)
write.csv(schoolsP3, "schoolsP3.csv", fileEncoding="UTF-8", row.names = F)
```
